【裁判字號】    99,交聲,99
【裁判日期】    990520
【裁判案由】    違反道路交通管理處罰條例聲明異議
【裁判全文】
臺灣臺東地方法院交通事件裁定     99年度交聲字第99號
原處分機關  交通部公路總局高雄區監理所臺東監理站
異  議  人
即受處分人  甲○○
上列異議人即受處分人因違反道路交通管理處罰條例事件，對交
通部公路總局高雄區監理所臺東監理站於民國99年4月8日所為之
處分（原處分案號：東監違裁字第裁81-T00000000號）聲明異議
，本院裁定如下：
    主  文
原處分關於裁處罰鍰新臺幣壹萬玖仟伍佰元部分撤銷。
其餘異議駁回。
    理  由
一、原處分意旨略以：受處分人即異議人甲○○於民國99年3月2
    5日上午11時許許飲用酒類後，駕駛牌照號碼B8-0956號自用
    小客車，行經臺東縣臺東市○○街與新生路503巷巷口時，
    因不勝酒力肇事致戴素枝受有傷害，經警對異議人施以呼氣
    所含酒精濃度檢測，測定值達0.40MG/L，嗣經臺東縣警察局
    臺東分局以東警交字第T00000000號舉發違反道路交通管理
    事件通知單（下稱舉發通知單）舉發之，原處分機關於99年
    4月8日依道路交通管理處罰條例第35條第1項第1款及違反道
    路交通管理事件統一裁罰基準表規定，以東監違裁字第裁81
    -T00000000號裁決書逕行裁處罰鍰新臺幣（下同）19500元
    ，吊扣駕駛執照24個月，並施以道路交通安全講習等語。
二、異議意旨略以：異議人因上開酒駕行為，已受檢察官緩起訴
    處分，須向財團法人臺灣兒童暨家庭扶助基金會臺東分事務
    所支付36000元，基於一事不二罰，為此具狀聲明異議，請
    求撤銷原處分等語。
三、按「汽車駕駛人，駕駛汽車經測試檢定有下列情形之一者，
    處15,000元以上60,000元以下罰鍰，並當場移置保管該汽車
    及吊扣其駕駛執照1年；因而肇事致人受傷者，並吊扣其駕
    駛執照2年；致人重傷或死亡者，吊銷其駕駛執照，並不得
    再考領：一、酒精濃度超過規定標準。」道路交通管理處罰
    條例第35條第1項定有明文。次按94年2月5日公布，95年2月
    5日施行之行政罰法第26條規定：「一行為同時觸犯刑事法
    律及違反行政法上義務規定者，依刑事法律處罰之。但其行
    為應處以其他種類行政罰或得沒入之物而未經法院宣告沒收
    者，亦得裁處之。前項行為如經不起訴處分或為無罪、免訴
    、不受理、不付審理之裁判確定者，得依違反行政法上義務
    規定裁處之。」此即所謂一事不二罰原則，探究其立法目的
    ，無非以一行為同時觸犯刑事法律及違反行政法上義務規定
    時，由於刑罰與行政罰同屬不法行為之制裁，而刑罰之懲罰
    作用較強，依刑事法律處罰即足資警惕，實無一事二罰再處
    行政罰之必要，且刑事法律處罰，由法院依法定程序為之，
    較符合正當法律程序，應予優先適用，但罰鍰以外之沒入或
    其他種類行政罰，因兼具維護公共秩序之作用，為達行政目
    的，行政機關仍得併予裁處。故汽車駕駛人酒後駕車時，如
    同時觸犯刑法第185條之3之公共危險罪者，道路交通主管機
    關除依上開行政罰法第26條第1項但書規定，處以其他種類
    行政罰外，關於行政罰鍰部分，即應依行政罰法第26條、道
    路交通管理處罰條例第10條等規定移送地方法院檢察署處理
    ，其後非有行政罰法第26條第2項所定不起訴等事由，不得
    裁處行為人罰鍰。而緩起訴處分，依刑事訴訟法第253條之1
    、第253條之2之規定，係採起訴猶豫制度，允許檢察官對於
    被告涉犯死刑、無期徒刑或最輕本刑3年以上有期徒刑以外
    之罪，得參酌刑法第57條所列事項及公共利益之維護，認為
    適當者，予以緩起訴處分，期間為1年以上3年以下，以觀察
    被告有無施以刑罰之必要。倘被告於緩起訴期間內故意更犯
    有期徒刑以上刑之罪，經檢察官提起公訴，或於緩起訴前，
    因故意犯他罪，而在緩起訴期間內受有期徒刑以上刑之宣告
    ，或違背第253條之2第1項各款之應遵守或履行事項者，檢
    察官得依職權或聲請撤銷緩起訴處分，並依法繼續偵查或追
    訴，同法第253條之3第1項定有明文；復依同法第260條規定
    ，緩起訴期間屆滿，未經撤銷者，緩起訴處分即與不起訴處
    分確定具有同一效力。準此，在緩起訴處分確定前及緩起訴
    期間內，刑事訴追程序仍未終局確定，最終是否會被檢察官
    提起公訴猶懸而未決，尚未具實質確定力，此時如行政機關
    逕為裁決，將使行為人同時遭受行政處罰及刑事訴追之危險
    ，顯與行政罰法第26條之立法意旨相違，是故違反行政法上
    義務之行為業經緩起訴處分之情形下，於緩起訴處分尚未實
    質確定前，亦即行為人尚未最終確定免於刑事訴追或處罰前
    ，行政機關尚不得逕為與刑罰相類之行政裁罰。
四、經查：
（一）異議人甲○○於99年3月25日上午11時許許飲用酒類後，
      駕駛牌照號碼B8-0956號自用小客車，行經臺東縣臺東市
      ○○街與新生路503巷巷口時，因不勝酒力肇事致戴素枝
      受有傷害，經警對異議人施以呼氣所含酒精濃度檢測，測
      定值達0.40MG/L，嗣經臺東縣警察局臺東分局以東警交字
      第T00000000號舉發通知單舉發之，原處分機關於99年4月
      8日依道路交通管理處罰條例第35條第1項第1款、第24條
      第1項第2款（裁決書簡要理由欄所引第24條漏載第1項第2
      款）及違反道路交通管理事件統一裁罰基準表規定，以東
      監違裁字第裁81-T00000000號裁決書逕行裁處罰鍰19500
      元，吊扣駕駛執照24個月，並施以道路交通安全講習等情
      ，有上開舉發通知單、裁決書、送達證書（均影本）及本
      院調閱之臺灣臺東地方法院檢察署99年度速偵字第118號
      偵查卷全卷所附資料在卷可稽，復為異議人所不爭執，是
      此部分之事實，自堪認定為真實。
（二）又異議人於上開時、地所為之同一酒醉駕車行為，經臺東
      縣警察局臺東分局報告偵辦後，業經臺灣臺東地方法院檢
      察署檢察官於99年3月26日以99年度速偵字第118號案件為
      緩起訴處分，嗣經臺灣高等法院花蓮分院檢察署於同年4
      月12日以99年度上職議字第241號處分書駁回再議確定，
      緩起訴期間為1年（99年4月12日至100年4月11日），被告
      即異議人應自上開緩起訴執行命令通知書送達之翌日起3
      個月內，向財團法人臺灣兒童暨家庭扶助基金會臺東分事
      務所支付36000元等節，有前揭緩起訴處分書、駁回再議
      處分書及同署檢察官執行緩起訴處分命令通知書（該通知
      書將前揭緩起訴期間誤載為99年4月2日至100年4月1日）
      各1份在卷可憑，並經本院依職權向臺灣臺東地方法院檢
      察署調閱該署99年度速偵字第118號案件全卷查核無訛。
      查本件原處分機關所為之裁決處分時間為99年4月8日，已
      如前述，因此，原處分機關作成前揭裁決處分時，上開緩
      起訴尚未確定，亦無從起算緩起訴期間，該緩起訴處分並
      無實質確定力（迄至本件裁定時，上開緩起訴處分已確定
      ，但尚未具實質確定力）。從而，依上開說明，為免行政
      機關於緩起訴期滿未撤銷前即予裁處行政處罰，使行為人
      因同一行為蒙受行政處罰及刑事處罰，而致行政機關陷於
      抵觸行政罰法第26條揭示之「一事不二罰」原則之疑虞及
      窘境，原處分機關自不得於緩起訴實質確定前，即逕依道
      路交通管理處罰條例第35條第1項第1款規定裁處罰鍰處分
      ，是本件原處分關於罰鍰部分，異議人之異議為有理由，
      應予撤銷。至原處分機關吊扣異議人駕駛執照24個月，並
      施以道路交通安全講習之行政罰部分，均係預防將來有再
      度違規之危險而為之管制罰，此有別於前開針對已發生之
      違規事實所科處罰鍰之行政秩序罰，自屬行政罰法第26條
      第1項但書所稱之「其他種類行政罰」，而異議人既有飲
      酒駕車肇事致人受傷，經測試檢定酒精濃度超過標準之情
      已如上述，其違規事實足信為真實，是就其違反該行政法
      上義務之事實，原處分機關固不得就同一違規事實，於緩
      起訴處分確定前裁處罰鍰，然仍可依法科處罰鍰以外之行
      政罰，而無陷於抵觸行政罰法第26條揭示之「一事不二罰
      」原則之疑虞。執此，原處分機關對異議人所裁處吊扣其
      駕駛執照24個月，並施以道路交通安全講習之部分，於法
      核無不當，異議人此部分之異議均無理由，應予以駁回。
（三）至於原處分經撤銷之罰緩部分，應由原處分機關待前開緩
      起訴處分於是否取得實質確定力之結果確定後，再為適法
      之裁處。
五、據上論斷，應依道路交通管理處罰條例第87條第2項、第89
    條，道路交通案件處理辦法第19條、第20條前段，裁定如主
    文。
中    華    民    國    99    年    5    月    20    日
                   交通法庭    法  官  盧亨龍
以上正本證明與原本無異。
如不服本裁定，應於裁定送達後5日內向本院提出抗告狀（須附
繕本）。
「切勿逕送上級法院」
                               書記官  石佳琪
中    華    民    國    99    年    5    月    20    日

司法院資訊處製作；財團法人民間司法改革基金會備份。
